【裁判字號】    89,易,1550
【裁判日期】    890831
【裁判案由】    違反著作權法
【裁判全文】
臺灣臺北地方法院刑事判決                        八十九年度易字第一五五號
    公  訴  人  臺灣臺北地方法院檢察署檢察官
    被      告  丙○○
右列被告因違反著作權法案件，經檢察官提起公訴並聲請簡易判決處刑（八十九年度
調偵字第五一號），本院認為不得以簡易判決處刑，而以普通程序審判，判決如左：
    主  文
丙○○連續擅自以公開演出之方式侵害他人之著作財產權，處有期徒刑月。如易科
罰金，以佰元折算壹日。緩刑貳年。
扣案之ＳＤ－３８０型電腦伴唱機壹臺、點歌目錄壹本及遙控器壹個均沒收。
    事  實
一、丙○○係設於臺北市○○○路○段八十一巷四十九號地下一樓「裘帝咖啡坊」之
    負責人，明知歌名為「心酸講無話」之歌曲（含詞、曲部分）為甲○○○股份有
    限公司（下稱美華公司）專有公開演出之著作財產權之音樂著作，「悶」、「我
    也不想這樣」及「你快樂所以我快樂」等歌曲（曲之部分）為美華公司專有公開
    演出之著作財產權之音樂著作，須經美華公司之同意或授權始得公開演出，竟自
    民國八十八年四月二十九日起至同年六月二十九日止就「心酸講無話」之歌曲，
    自同年二月一日起至同年六月二十九日止就「悶」、「我也不想這樣」及「你快
    樂所以我快樂」等歌曲，未經美華公司同意或授權，基於概括之犯意，以其於八
    十七年四月間向點將家企業股份有限公司（下稱點將家公司）購買之ＳＤ－３８
    ０型電腦伴唱機設備，在上址之營業場所供不特定之顧客點唱，連續擅自公開演
    出上開歌曲，侵害美華公司之著作財產權。嗣於同年六月二十九日為警當場查獲
    ，並扣得丙○○所有、供顧客點唱之內有上開歌曲之電腦伴唱機一臺、點歌目錄
    一本及遙控器一個。
二、案經被害人美華公司訴由臺北市政府警察局中山分局報請臺灣臺北地方法院檢察
    署檢察官聲請簡易判決處刑。
    理  由
一、訊據被告丙○○對於身為「裘帝咖啡坊」之負責人，未經告訴人美華公司同意或
    授權，即將前開電腦伴唱機置於上址供人點唱之事實坦承不諱，惟矢口否認有何
    違反著作權法之犯行，辯稱：（一）點將家公司於被告購買電腦伴唱機時，即出
    具版權保證書，足使被告產生如向音樂著作權人協會繳費，即可公開演出之認識
    ，被告因而向音樂著作權人協會給付公開演出之費用，取得「音樂著作使用證書
    」，被告並無犯罪之故意。（二）被告並非修習法律之人，更非專業從事視聽著
    作出版或代理之唱片公司，僅於咖啡坊內提供伴唱機，供至店內消費之客人一時
    娛樂之用，亦非專業之ＫＴＶ可比，是以被告一人之力，難期能了解於伴唱機內
    數千首歌曲中，何者未經告訴人合法授權，被告信賴點將家公司之版權保證書及
    音樂著作權人協會之音樂著作使用證書，而公開演出告訴人之著作物，縱有侵害
    其著作權之實，亦難認有何犯罪故意。（三）「心酸講無話」係由點將家公司向
    點將股份有限公司取得電腦音樂重製權，且可使用於公共場所，中華民國境內歌
    曲眾多，縱樂壇人士亦無法盡知，內政部著委會及經濟部智慧財產局均無法將國
    內一切歌曲造冊列管，被告怎有明知告訴人之歌曲而侵害其權利之犯意及行為。
    （四）「悶」、「我也不想這樣」及「你快樂所以我快樂」等係點將家公司分別
    由香港商百代著作權代理股份有限公司臺灣分公司（下稱ＥＭＩ臺灣分公司）、
    一間製作有限公司分別取得百分之五十之授權，並授權可於公開場所使用，此觀
    點將家公司與ＥＭＩ臺灣分公司之同意書第二條第二項規定自明，故被告自得於
    公開場所使用系爭歌曲云云。惟查：
（一）歌曲「心酸講無話」之詞、曲著作人林秋離、熊美玲於八十七年一月十二日將
      其著作財產權專屬授權予ＥＭＩ臺灣分公司，授權範圍包含(1)出版、發行權，
      (2)灌錄、複製、重製權，(3)改作、編輯權，(4)公開播送（放）、公開演出權，
      (5)出租、銷售權等權利，授權期間自八十七年一月十五日起至八十九年一月十
      四日止；ＥＭＩ臺灣分公司再於八十八年四月二十九日專屬授權告訴人，授權
      範圍包含(1)重製權，(2)公開播送、公開演出權，(3)改作、編輯權，(4)出租權，
      (5)訴訟權等權利，授權期間自八十八年四月二十九日起至八十八年七月三十一
      日止，此有合約書、著作財產權專屬授權證明書、證明書附卷可稽（見本院卷
      第四十三至五十頁）。又香港商百代著作權代理股份有限公司於八十八年二月
      一日就歌曲「悶」、「我也不想這樣」、「你快樂所以我快樂」及「心酸講無
      話」等曲目專屬授權告訴人得使用於數位式音樂檔案（DIGITAL MUSIC FILE）
      之營業用電腦伴唱系統，授權範圍包含重製權、公開演出權等權利，授權期間
      自八十八年二月一日起至同年七月三十一日止，此有合約書在卷可按（見本院
      卷第五十三至五十五頁）。準此，告訴人就被告自八十八年四月二十九日起至
      同年六月二十九日止就「心酸講無話」之歌曲，自同年二月一日起至同年六月
      二十九日止就「悶」、「我也不想這樣」及「你快樂所以我快樂」等歌曲，所
      為公開演出之行為，以著作財產權人之身分提起本件告訴，於法有據，合先敘
      明。
（二）右揭事實，業經告訴人之代理人乙○○、藍憶詩、鍾麗雅指訴綦詳，且有告訴
      代理人乙○○於八十八年六月二十四日至「裘帝卡拉ＯＫ」消費之查證報告、
      名片暨發票各一紙附卷（見偵查卷第十三至十四頁）及之電腦伴唱機一臺、點
      歌本一本、遙控器一個扣案可資佐證。是以被告於其所經營之「裘帝卡拉ＯＫ
      」設置供人點唱之電腦伴唱機內有未經著作財產權人即告訴人同意或授權之上
      開歌曲，即屬以公開演出之方式侵害告訴人之著作財產權，則本件首應審酌者
      厥被告有無侵害著作財產權之故意？
（三）經核閱被告所提出之點將家公司與點將股份有限公司與就「心酸講無話」之歌
      曲（含詞、曲部分）所簽訂之同意書（見偵查卷第八十一至八十二頁），授權
      範圍僅限於「僅能以電腦音樂方式使用一次」、「僅能以家用電腦音樂磁片之
      產品型態出版發行」（見契約第一條第一、二款規定）。又點將家公司與ＥＭ
      Ｉ臺灣分公司就「悶」、「我也不想這樣」及「你快樂所以我快樂」等歌曲（
      含詞、曲部分）所簽訂之同意書（見偵查卷第八十四至八十五頁），授權範圍
      僅限於「就重製原音樂著作之影音同步權利之音聲多重組曲合輯伴唱（限家用
      ）」，權利範圍均為百分之五十；另點將家公司與一間製作有限公司就「悶」
      、「我也不想這樣」及「你快樂所以我快樂」等歌曲（曲之部分）所簽訂之音
      樂使用同意合約書（見偵查卷第八十六至八十七頁），授權範圍為「悶--電腦
      音樂MIDI音樂伴唱卡第77集，我也不想這樣--電腦音樂MIDI音樂伴唱卡第78集
      ，你快樂所以我快樂--電腦音樂MIDI音樂伴唱卡第79集」，權利範圍均為百分
      之五十，並未約定得公開演出該歌曲。準此，點將家公司就本案系爭歌曲均未
      取得公開演出之授權，從而被告提供電腦伴唱機由顧客公開演出，自無正當合
      法之權源。
（四）而點將家公司於提供予被告之點歌目錄，其於封面反頁即載明「本伴唱機內含
      歌曲均經合法授權重製，但若欲於公開場所播放，或演出應事先與著作財產權
      人所委託相關團體、仲介協會聯繫，經該等協會之同意授權後始得在公開場所
      播放或演出。」，又於每頁歌曲目錄下方註明「本伴唱機內含歌曲均經合法授
      權重製；若欲於公開場所播放，應事先與著作權人或所委託相關團體聯繫，經
      同意授權後始得在公開場所播放或演出。」，此有點歌目錄扣案足稽，並經本
      院勘驗屬實，將之影印附於本院卷第十四至十九頁。再者，點將家公司於八十
      八年五月六日出具版權保證書予被告，其上記載「本公司（即點將家公司）Ｓ
      Ｄ－３８０伴唱機內含歌曲均經各大唱片公司、音樂經紀公司及著作權人合法
      授權重製，可在營業場所公開使用，使用者應事先與著作財產權人所委託仲介
      團體支付權利金後使得在公開場所演出使用，˙˙˙」（見偵查卷第一○二頁
      ），被告亦於八十七年八月二十日向中華民國著作權人協會支付音樂著作公開
      演出公開播送使用費，足見被告對於其所購買之電腦伴唱機僅供家用，如欲供
      營業使用並公開演出他人音樂著作，尚須取得著作權人或所委託團體之同意或
      授權等情知之甚稔。
（五）被告固提出中華民國著作權人協會收據、音樂著作公開播送公開演出授權契約
      書、許可申請表、音樂著作使用證書（見偵查卷第五十四至六十、一○二頁）
      以證明其無犯罪之故意。惟查：被告係於八十七年八月二十日簽訂授權契約，
      授權期間自八十七年四月二十二日起至十二月三十一日止，期滿後至並未續約
      ，被告明知公開演出他人音樂著作須取得授權，仍繼續以前開電腦伴唱機供顧
      客點唱，是被告自告訴人取得著作財產權之時起至八十八年六月二十九日止即
      有侵害告訴人之著作財產權之犯行。
（六）按電腦伴唱機，乃係得音樂著作之著作財產權人授權利用該音樂著作，而作成
      無人演唱之「電腦ＭＩＤＩ音樂程式」（即音樂設備數位介面）伴唱機，於點
      唱時，經由電腦輸出另行錄製之靜態畫面影像或另以ＶＣＤ輸出另行錄製之動
      態畫面影像作為背景，再以伴唱程式出現伴唱音樂，同時將音樂著作之歌詞顯
      示在畫面上，而成為獨立之「視聽著作」。據此，「音樂著作」與一般電腦伴
      唱機業者製作之「視聽著作」乃為型態截然不同之著作，惟在公共場所或公眾
      得出入之場所「公開上映」電腦伴唱「視聽著作」時，倘另有「公開演出」詞
      曲「音樂著作」之行為（例如歌唱、彈奏樂器．．．），即應另得詞曲「音樂
      著作」之著作財產權人之授權。被告所為應係利用不知情之顧客，以公開演出
      之方式，侵害告訴人之音樂著作財產權，而非公開上映之方法。
（七）綜上所述，被告所辯，不足採信。故事證明確，被告犯行，堪以認定。
二、按以演技、舞蹈、歌唱、彈奏樂器或其他方法向現場之公眾傳達著作內容者，謂
    之公開演出，被告於上址將音樂內容透過電腦伴唱機設備，供不特定顧客點唱，
    將上開音樂著作內容傳達於現場之公眾，即擅自以公開演出之方法侵害他人之著
    作財產權，核其所為，係犯有著作權法第九十二條之以公開演出之方法侵害他人
    之著作財產權罪。被告利用無刑事責人能力之第三人（即顧客）以歌唱之方法向
    現場公眾傳達音樂著作詞曲內容之公開演出行為，遂行其侵害告訴人音樂著作財
    產權之犯行，為間接正犯。其先後多次犯行，時間緊接，犯罪構成要件相同，顯
    係基於概括犯意為之，為連續犯，依刑法第五十六條規定，以一罪論，並加重其
    刑。扣案之之電腦伴唱機一臺、點歌本一本、遙控器一個，為被告供顧客點唱以
    公開演出上開音樂著作之物，且為被告所有，業經被告供陳在卷，依法應併予宣
    告沒收。被告未曾受有期徒刑以上刑之宣告，有臺灣高等法院檢察署刑案紀錄簡
    覆表在卷可證（見本院卷第七至八頁），其一時失慮，致誤觸法網，且衡諸著作
    權法規之高度技術性與難解性、伴唱機內數百首歌曲難以逐首過濾，被告經此教
    訓後，應知警愓，而無再犯之虞，本院因認對被告所處之刑以暫不執行為適當，
    爰併予宣告緩刑二年，以啟自新。公訴人認被告係以公開演出、公開上映等使用
    方式供不特定顧客點唱，然查：被告所為應係以公開演出之方式，侵害告訴人之
    音樂著作財產權，已於前述，此部分犯罪事實，可由法院逕予認定，併予敘明。
三、又公訴人就被告於八十八年二月一日起至同年四月四日止以公開演出方式侵害告
    訴人就「悶」、「我也不想這樣」及「你快樂所以我快樂」等歌曲所享有之著作
    財產權部分，雖未起訴，然該部分事實與起訴之罪部分有連續犯之裁判上一罪關
    係，為起訴效力所及，本院自應併予審理。
四、公訴意旨另以：被告自八十八年四月五日起至同年月二十八日止，以公開演出之
    使用方式，透過電腦伴唱機播放未經告訴人同意授權之「心酸講無話」之歌曲，
    因認被告涉有著作權法第九十二條之罪嫌。惟查：告訴人於八十八年四月二十九
    日始取得該歌曲之公開演出權利，已於前述，是以就被告於此期間公開演出該歌
    曲部分，告訴人並非被害人，自不得提出告訴，此部分未經合法告訴，原應為不
    受理之諭知，惟公訴意旨認此部分與前開有罪部分有連續犯之裁判上一罪關係，
    爰不另為不受理之諭知。
據上論斷，應依刑事訴訟法第四百五十二條、第二百九十九條第一項前段，著作權法
第九十二條，刑法第十一條前段、第五十六條、第三十八條第一項第二款、第四十一
條、第七十四條第一款，罰金罰鍰提高標準條例第二條，判決如主文。
本案經檢察官林美玲到庭執行職務。
中      華      民      國      八十九      年     八     月    卅一    日
                              臺灣臺北地方法院智慧財產權專庭
                                        法    官  蔡  惠  如
右正本證明與原本無異。
如不服本判決，應於判決送達後十日內，向本院提出上訴狀。
                                        書 記 官  彭  雅  慧
中      華      民      國      八十九      年     九     月     五     日


司法院資訊處製作；財團法人民間司法改革基金會備份。
